臺灣高等法院刑事裁定
110年度毒抗字第225號
抗  告  人  潘俊仁




上列抗告人因違反毒品危害防制條例案件，不服臺灣桃園地方法
院於中華民國110年1月11日所為110年度毒聲字第75號裁定（聲
請案號：臺灣桃園地方檢察署109年度毒偵字第5853號），提起
抗告，本院裁定如下：
    主  文
抗告駁回。
    理  由
一、原裁定意旨略以：抗告人即被告潘仁俊（下稱抗告人）基於
    施用第一級毒品海洛因之犯意，於民國109年7月12日晚間6
    時許，在桃園市龜山區大湖路某友人住處，將海洛因加水摻
    入針筒，以針筒注射之方式，施用海洛因1次。而抗告人施
    用第一級毒品之時間（即109年7月12日）距離最近1次強制
    戒治執行完畢釋放日（即90年11月21日，原裁定誤載為90年
    6月29日）已逾3年，爰依修正毒品危害防制條例第20條第1
    項、第3項規定及最高法院109年度台上字第3240、3131號判
    決、109年度台上大字第3826號裁定見解，裁定抗告人令入
    勒戒處所觀察、勒戒，其期間不得逾2個月等語。
二、抗告意旨略以：抗告人現因另案在監服刑，已無身癮、心癮
    之慮，且關係抗告人累進處遇權益，及抗告人無力繳納觀察
    勒戒、強制戒治之所有費用，為免浪費社會資源，抗告人願
    放棄毒品危害防制條例第20條第3項之德政權益，懇請撤銷
    原裁定，更為有期徒刑之刑責云云。
三、按被告行為後，毒品危害防制條例於109年1月15日修正公布
    、同年7月15日施行，將施用毒品之再犯期間由「5年」改為
    「3年」，並就修正施行後仍於偵查中之案件，規定由檢察
    官逕依修正後規定處理，此觀同條例第20條第3項、第23條
    第2項、第35條之1第1款規定亦明。又本次修正之毒品危害
    防制條例第20條第3項及第23條第2項，雖僅將原條文之再犯
    期間由「5年」改為「3年」，惟鑑於將施用毒品者監禁於監
    獄內，僅能短期間防止其接觸毒品，因慣用毒品產生之「心
    癮」根本無法根除，並慮及毒品條例施行多年累積之戒毒經
    驗及實效，暨逐步擴充之醫療、戒癮機構、專業人力、社區
    支援系統等資源，尤以同條例第24條修正，擴大檢察官對施
    用毒品者附條件緩起訴處分之範圍，使其能視個案具體情形
    給予適當多元社區處遇。本次修正後對於施用毒品者之思維
    ，自應與時俱進，擺脫以往側重於「犯人」身分之處罰，著
    重其為「病患」之特質，並以「治療」疾病為出發點，重新
    評價前揭所謂「3年後再犯」之意義。而毒品戒除不易，須
    經長期且持續之治療，施用毒品者既被視為「病患性犯人」
    ，最佳處遇方式即為治療。對於施用毒品者之治療方式，有
    機構外之處遇（如自行赴醫院戒癮、附命完成戒癮治療緩起
    訴處分等），或機構內之觀察、勒戒或強制戒治；至對施用
    毒品者科以刑罰，無非在運用刑罰之一般預防功能以嚇阻毒
    品之施用。監獄為執行場所而非戒癮專責機構，針對施用毒
    品者及其再犯之特性，法務部於106年12月5日頒訂之「科學
    實證之毒品犯處遇模式計畫」，目的即是積極引進地區醫療
    體系之協助，提供毒癮戒治，落實社區追蹤輔導及治療之銜
    接，俾修復創傷、預防再犯。惟刑罰因涉及人身自由之基本
    權，故於施用毒品初犯時皆以傳統之機構外或機構內處遇方
    式治療，如再施用毒品時，始科以刑事責任。而當刑罰處遇
    仍不能有效幫助施用毒品者改善惡習時，即表示無法以此方
    式發揮治療效果，若繼續施以刑罰只具懲罰功能，不僅無法
    戒除毒癮，更漸趨與社區隔離，有礙其復歸社會。基於憲法
    應保障人民之生存權，及根據每個國民生存照顧需要提供基
    本給付之理念，為協助施用毒品者戒除毒癮復歸社會，對於
    經監獄監禁處遇後仍再犯之施用毒品者，更應恢復以機構內
    、外之治療協助其戒除毒癮。此即本次修正毒品危害防制條
    例第20條第3項關於施用毒品者所謂「3年後再犯」係何所指
    之立法真諦。除檢察官優先適用第24條命附條件緩起訴處分
    處遇（不論幾犯，亦無年限）外，對於施用毒品初犯者，應
    適用第20條第1項、第2項為機構內之觀察、勒戒或強制戒治
    ；若於上開機構內處遇執行完畢釋放後，於「3年內再犯」
    者，依第23條第2項規定，應依法追訴；倘於「3年後再犯」
    自應再回歸到傳統醫療體系機構內重為觀察、勒戒或強制戒
    治之治療。是對於戒除毒癮不易者，唯有以機構內、外處遇
    及刑事制裁等方式交替運用，以期能控制或改善其至完全戒
    除毒癮。故本次修正後所謂「3年後（內）再犯」，自應跳
    脫以往窠臼，以「3年」為期，建立「定期治療」之模式。
    其規定中所謂「3年後再犯」，只要本次再犯（不論修正施
    行前、後）距最近一次觀察、勒戒或強制戒治執行完畢釋放
    已逾3年者，即該當之，不因其間有無犯施用毒品之罪經起
    訴、判刑或執行而受影響(最高法院大法庭109年度台上大字
    第3826號裁定參照）。
四、經查：
　㈠本件抗告人施用第一級毒品之事實，業據其於警詢及偵訊時
    坦承不諱，且有桃園市政府警察局大園分局真實姓名與尿液
    、毒品編號對照表、台灣檢驗科技股份有限公司濫用藥物檢
    驗報告可憑，足堪認定。而抗告人前因施用毒品案件，經法
    院裁定送觀察勒戒、強制戒治後，再經法院於90年6月29日
    裁定停止戒治，所餘戒治期間付保護管束，於民國90年11月
    21日保護管束期滿未經撤銷而執行完畢，此後抗告人雖有施
    用毒品案件，經法院判處罪刑確定及執行完畢之紀錄，惟無
    再受觀察、勒戒或強制戒治之情形，有本院被告前案紀錄表
    可稽。是抗告人施用毒品之時間，距其最近一次觀察、勒戒
    或強制戒治執行完畢釋放已逾3年，屬現行毒品危害防制條
    例第20條第3項所定「3年後再犯」，不因抗告人曾先後多次
    犯施用毒品罪，經起訴、判刑或執行而受影響。則檢察事務
    官於開庭詢問後，檢察官考量全案情節，依現行規定提起聲
    請，原審因而裁定抗告人令入勒戒處所觀察勒戒，核屬有據
    ，並無違誤。
　㈡抗告人雖執前詞提起本件抗告，惟查：監獄為執行場所，而
    非戒癮專責機構，將施用毒品者監禁於監獄內，僅能防止其
    接觸毒品，至於慣用毒品產生之「身癮」、「心癮」，尚賴
    長期且持續之治療予以根除，自難僅憑抗告意旨所稱因另案
    在監執行，已達戒除毒癮之效果，或逕認無觀察勒戒之必要
    。又毒品危害防制條例所規定之觀察、勒戒處分，其立法意
    旨在幫助施用毒品者戒除毒癮，該處分之性質非為懲戒行為
    人，而係為消滅行為人再次施用毒品之危險性，目的在戒除
    行為人施用毒品之身癮及心癮措施；觀察、勒戒係導入一療
    程觀念，針對行為人將來之危險所為預防、矯治措施之保安
    處分，以達教化與治療之目的，可謂刑罰之補充制度，從而
    毒品危害防制條例本身所規定之觀察、勒戒及強制戒治等保
    安處分，雖兼具自由刑之性質，卻有刑罰不可替代之教化治
    療作用，是對於施用毒品者有利不利之認定，端在何種程序
    可以幫助其戒除施用毒品之行為，而非以剝奪其人身自由之
    期間長短而定。抗告人執前詞請求改以徒刑執行之主張，顯
    有誤會，亦非免除觀察、勒戒之適法事由。本件抗告為無理
    由，應予駁回。  
據上論斷，應依刑事訴訟法第412條，裁定如主文。
中　　華　　民　　國　　110 　年　　2 　　月　　25　　日
                  刑事第十二庭  審判長法  官   陳如玲
　　　　　　　　　                    法  官   郭惠玲
　　　　　　　　　                    法  官   廖建瑜
以上正本證明與原本無異。
不得再抗告。
                                      書記官  邵佩均
中　　華　　民　　國　　110 　年　　2 　　月　　25　　日